ACORDAO-COMPLETO-2318801

ACÓRDÃO 1544/2019 ATA 24/2019 - PLENÁRIO

VISTOS, relatados e discutidos estes autos de denúncia, 
ACORDAM os Ministros do Tribunal de Contas da União, reunidos em Sessão Plenária, diante das razões expostas pelo relator e com fundamento nos arts. 234 e 235 do Regimento Interno deste Tribunal, em conhecer da presente denúncia, para, no mérito, considerá-la improcedente, arquivando-se os autos com supedâneo no art. 169, inciso V, da citada norma regimental.

Denúncia sobre suposta ilegalidade relacionada a processo seletivo - contratação por prazo determinado, para o cargo de Especialista em Licitações.

Agência Brasileira de Desenvolvimento Industrial (ABDI).

3. Interessado: Identidade preservada.

13.1. Ministros presentes: José Mucio Monteiro (Presidente), Benjamin Zymler, Aroldo Cedraz, Raimundo Carreiro e Ana Arraes.
13.2. Ministros-Substitutos convocados: Augusto Sherman Cavalcanti (Relator) e Marcos Bemquerer Costa.
13.3. Ministros-Substitutos presentes: André Luís de Carvalho e Weder de Oliveira.

AUGUSTO SHERMAN

h6/>RELATÓRIO
Adoto, como relatório, a instrução da unidade técnica instrutiva constante da peça 2, lavrada nos termos adiante transcritos, com eventuais ajustes de forma: 
“INTRODUÇÃO 
1. Trata-se de denúncia sobre suposta ilegalidade Agência Brasileira de Desenvolvimento Industrial (ABDI) , relacionada ao Processo Seletivo 003/2017, contratação por prazo determinado, para o cargo de Especialista em Licitações. 
HISTÓRICO 
2. Conforme consta na exordial, a ABDI lançou o edital de Processo Seletivo - Prazo Determinado 003/2017, em 27/11/2017, no site www.abdi.com.br, para o Cargo 1 - ADI NS Especialista - Licitações (peça 1, p. 8-15) . 
3. A denunciante, por seu turno, opõe-se ao resultado do concurso, fazendo, em síntese, as seguintes altercações (peça 1) : 
‘Durante o período de inscrição, a ABDI recebeu cerca de 120 pedidos de inscrição com comprovantes e currículos. E, após 40 dias de análise, a área competente pela seleção (GERGE/CRH) , apresentou o resultado de classificação, dia 08/01/18. Observe que a então candidata privilegiada, Ana Terra Teles de Carvalho, sequer foi classificada. Diante da documentação apresentada, a CRH da ABDI, cumprindo os requisitos do edital, não indicou pontuação para o curso de Mestrado, dado que não pertinente com a área de Licitações. Porém, de forma surpreendente, com a justificativa de que ‘1.2 Em avaliação preliminar, verificou -se que o entendimento quanto à análise dos requisitos mínimos utilizou critério restritivo (haviam sido eliminados os candidatos que não comprovaram Pós- Graduação em área correlata, quando a exigência de Pós-Graduação em área correlata está prevista somente na 2ª Etapa - Análise de Títulos, classificatória) , o que gerou a necessidade de uma nova análise por parte da Gerência de Auditoria da ABDI. Além disso, não haviam sido publicadas a pontuação detalhada e as respectivas justificativas’, a área de Auditoria resolveu apresentar novo resultado, recepcionando o dito mestrado da candidata, e indicando a pontuação correspondente, ou seja, somou 3 pontos. De forma que a então candidata ficou na condição de classificada. O resultado proferido pela Auditoria classifica a candidata privilegiada, e indica 8 candidatos em primeiro lugar. A documentação dos candidatos sequer foi disponibilizada para os concorrentes, e, assim, ninguém pode recorrer dos ‘novos’ entendimentos daquela área. Os recursos só foram permitidos para questionar a pontuação do candidato (do reclamante) . Lamentavelmente, o que se vê, neste caso, é que os procedimentos empreendidos pela importante área de auditoria não são aqueles em que toda a sociedade gostaria de ver, especialmente aqueles relacionados à ética. O auditor deve colocar sua honorabilidade profissional acima de quaisquer interesses pessoais e os da coletividade acima dos interesses de grupos. Veja que haviam 8 candidatos classificados em 1º lugar, mesmo com a influência daquela área. E dessa forma, a ABDI deveria chamar todos esses para a 3ª Fase - prova oral, como bem prevê o edital. Para a surpresa de todos, e de forma a privilegiar a candidata então ‘vencedora’, a Auditoria da ABDI, após fazer novamente (de novo) a análise da documentação dos candidatos, aumentou novamente a pontuação da então candidata, desta vez em outro quesito (da experiência) , e a indicou como classificada em 1º Lugar. Interessante, indicou como vencedora exatamente a candidata que não atende os requisitos do Edital de Seleção, dado que o curso de Mestrado indicado para pontuação (3 pontos) em nada corresponde ao cargo de Especialista em Licitações. E num maior esforço, o curso de Mestrado indicado em nada corresponde às ações da ABDI. O edital indica que, para a pontuação, deverá haver a comprovação dos seguintes quesitos, in litteris: ‘2ª Etapa - Análise de Títulos (classificatória) : Os candidatos que comprovarem os pré-requisitos mínimos estabelecidos no item anterior serão pontuados através dos seguintes quesitos: pós-graduação (será considerada apenas uma correlata ao cargo pretendido) : 01 ponto; mestrado (será considerada apenas um correlata ao cargo pretendido) : 03 pontos’. A ABDI lançou o edital de Processo Seletivo - Prazo Determinado 003/2017, em 27/11/2017, no site www.abdi.com.br, para o Cargo ADI NS Especialista - Licitações. Dentre as especificidades e forma de comprovação da escolaridade e experiência, constam do edital todos os requisitos: Formação exigida: superior completo em Administração e/ou Direito com pós-graduação; Experiência mínima: 06 meses de experiências em atividades relacionadas às principais atividades do perfil solicitado. De forma que o resultado proferido é ilegal, e está totalmente errôneo e tendencioso, direcionado a privilegiar a candidata que sequer deveria classificar nas 2ª e 3ª colocações. Requer, então, que seja determinado à ABDI que se abstenha de dar prosseguimento à contratação da candidata classificada em 1º lugar no processo seletivo referente ao edital de Processo Seletivo - Prazo Determinado 003/2017, até que aquele órgão faça a devida reparação no resultado da seleção que, em seu conjunto, não comprovam a merecida pontuação em Mestrado (3 pontos) , no âmbito das normas estabelecidas na seleção em comento. Por fim, vem requerer, que o resultado final do processo de seleção 003/2017 seja refeito, retirando a pontuação equivalente ao curso de Mestrado da candidata Ana Terra Teles de Carvalho (3 pontos) , que nada se relaciona com o cargo de Especialista em Licitações, diante dos erros evidenciados, velando por seu integral deslinde. E a partir daí a ABDI dê prosseguimento à 3ª etapa da seleção, convocando os classificados em 1° Lugar para a prova oral, como determina o edital’. 
EXAME DE ADMISSIBILIDADE e EXAME SUMÁRIO 
4. A denúncia deve ser conhecida apenas parcialmente, pois ela não atende a todos os pressupostos normativos expostos no Regimento Interno do TCU (RI/TCU) , uma vez que a) é realizada por legitimado para tanto (art. 234, caput) ; e b) nos termos do art. 235, caput, versa sobre matéria de competência do Tribunal, referindo-se a administrador ou responsável sujeito à sua jurisdição, sendo redigida em linguagem clara e objetiva, com o nome legível do denunciado, sua qualificação e endereço; porém está acompanhada apenas em parte de indício concernente à irregularidade ou ilegalidade noticiada que, conforme se examinará adiante, não se materializam, ou seja, são descaracterizados ante a realidade que se descortina nos autos. 
5. Quanto ao exame a ser realizado pelas unidades técnicas por força do caput do art. 106 da Resolução TCU 259/2014, verifica-se que, apesar de os requisitos risco e materialidade não se mostrarem evidentes, conforme será demonstrado adiante, no caso presente, não se pode desconsiderar a relevância da matéria, podendo a denúncia ser esquadrinhada, ainda que em cognição sumária. 
EXAME TÉCNICO 
6. O certame contestado se amolda à hipótese estabelecida pela Lei 8.745/1993, que dispõe sobre a contratação por tempo determinado para atender à necessidade temporária de excepcional interesse público, nos termos do inciso IX do art. 37 da Constituição Federal. 
7. De uma atenta leitura do mencionado edital (peça 1, p. 8-15) , verifica-se que ele contém todos os detalhes para a seleção do melhor candidato, tais como: especificação do cargo, formação básica e experiência mínima exigidas. Dentre as especificidades e forma de comprovação da escolaridade e experiência, ele detalha como deve ocorrer a comprovação em atividade correlata ao cargo pretendido, faz a descrição das etapas de comprovação para os cargos, inclusive para análise de títulos e até mesmo a possibilidade de aplicação de prova oral, no caso de empate entre candidatos nas fases anteriores. Há, ainda, a descrição das principais atividades para o cargo, bem como seus necessários conhecimentos técnicos específicos, com descrição das leis e normativos requeridos e, por fim, a experiência profissional nas atividades relacionados ao cargo pretendido. 8. Enfim, constata-se que se trata de um edital detalhado e bem compreensivo, mesmo em se considerando a necessária desburocratização de um processo simplificado, e, além disso, mostra-se consentâneo com um processo seletivo que preza pela impessoalidade. 
9. Entendemos que, nos casos de contratação de pessoal por tempo determinado para atendimento de necessidade temporária de excepcional interesse público, como nos casos em que a referida lei 8.745/1993 pretendeu regular, pode o órgão escolher os critérios que serão adotados no processo seletivo simplificado, respeitada a publicidade, normatização e objetividade na avaliação, que, inclusive, poderá ocorrer com base no exame de títulos. 
10. É certo que, por um lado dever haver a conveniência de se conferir ao processo a necessária simplicidade e celeridade, caso contrário a Lei 8.745/1993 perderia sua finalidade e, por outro, existe a imperatividade de se garantir a observância dos princípios da moralidade e da impessoalidade, evitando-se excessiva subjetividade por parte da Administração Pública na seleção dos candidatos. Nesse sentindo, o que deve ser sopesado é que para tais tipos de processos seletivos bem simplificados, em face da precariedade das contratações por eles precedidas, não haveria óbices para que fosse utilizada a avaliação por títulos como critério de seleção. Todavia, em homenagem aos princípios insculpidos no art. 37, caput, da Constituição Federal, devem ser respeitados a publicidade, a normatização via edital e o mínimo de objetividade na avaliação dos processos seletivos. 
11. No caso em aqui se examina, é de se considerar que a ABDI, que integra os serviços sociais autônomos, deve adotar, na execução de suas despesas, regulamentos próprios e uniformes, livres do excesso de procedimentos burocráticos, mas sempre preservando os princípios gerais que norteiam a execução da despesa pública, entre eles o da legalidade, moralidade, finalidade, isonomia, publicidade e eficiência. 
12. Assim, no Processo Seletivo 003/2017, contratação por prazo determinado, para o cargo de Especialista em Licitações, a ABDI não poderia descartar a possibilidade de adoção de critérios de avaliação como análise curricular e de títulos, desde que sejam empregados critérios claros, objetivos, previamente definidos e divulgados em edital, que permitam amplo controle da atividade dos examinadores (por meio, inclusive, da possibilidade de interposição de recurso pelos candidatos) , sendo certo que os critérios utilizados deverão sempre estar adstritos à aferição dos conhecimentos indispensáveis ao exercício da função. 
13. Neste ponto, é digno de se notar que, conforme consta na própria denúncia, a ABDI no ‘Comunicado 5, de 26/11/2017’ (peça 1, p. 64-73) divulgou uma tabela com as razões do indeferimento e deferimento, inclusive quando parcial, dos recursos dos candidatos, demonstrando total transparência no processo seletivo. Esse fato parece descartar o argumento da denunciante sobre o critério de recolocação da candidata vencedora, que, segundo seu entendimento a ‘análise da documentação dos candidatos, aumentou novamente a pontuação da então candidata, desta vez em outro quesito, o da experiência’. Analisando os elementos presentes aos autos, vemos que essa modificação não nos pareceu eivada de algum vício, pois, deve-se enfatizar, que, para todos os candidatos que entraram com recurso, a mencionada tabela da ABDI explicitou o motivo do deferimento, indeferimento, ou deferimento parcial da contestação. Portanto, os procedimentos do órgão, ao que tudo indica, pautaram-se pelos princípios da publicidade e transparência, não se podendo inferir que qualquer processo revisional seja indício de favorecimento de candidato. Mas, pelo contrário, pode indicar que o órgão mantém processos de revisão para evitar resultados contraditórios ao que se definiu e se pretendeu no edital. 
14. Além das contestações acima delineadas, o que se depreende é que o ponto fulcral da denúncia apresentada a esta Corte seria a atribuição de 3 (três) pontos à candidata vencedora, após um processo de revisão corretiva feito pela ABDI dos critérios de pontuação. 
15. A denunciante argui no pedido feito ao Tribunal que o ‘Mestrado indicado para pontuação (3 pontos) , em nada corresponde ao cargo de Especialista em Licitações. E num maior esforço, o curso de Mestrado indicado em nada corresponde às ações da ABDI’ (peça 1, p. 5) . Essa argumentação não pode ser aceita, pois a área de licitações e contratos certamente tem correlação com o Direito Constitucional. Uma rápida leitura dos dispositivos constitucionais, a exemplo do art. 37, Inciso XXI, já nos leva a essa ilação. Ademais, o Direito Administrativo possui várias fontes. No entanto, no caso do Direito Pátrio, não há dúvidas de que as regras relativas a esse ramo se encontram em algumas partes da Constituição Federal e em várias leis separadas, entre elas a Lei 8.666/1993, que trata das licitações e contratos. 
16. Ademais, a noção do Direito Administrativo pressupõe a prévia organização política do Estado e a sua matriz remonta ao Direito Constitucional, ou seja, à constituição como fonte e essência do poder público. Assim, erro grave da ABDI seria não considerar a área de especialização do mestrado da candidata como não correlata ao cargo pretendido. A revisão da pontuação, em função, disso mostrou-se acertada. 
17. Veja-se, ainda, que a denunciante apresentou à ouvidoria da ABDI semelhante reclamação feita a esta Corte de Contas, que, conforme resposta anexada, teve o seguinte conteúdo (peça 1, p. 73) : Em atenção ao teor da denúncia apresentada pela senhora, informo que foi feita uma verificação no comprovante do curso de mestrado apresentado pela candidata Ana Terra Teles de Carvalho (fl. 459) e constatou-se que o referido documento atende às exigências do Processo Seletivo, conforme se demonstrará a seguir: Diploma da Universidade Federal de Sergipe conferindo a candidata Ana Terra Teles de Carvalho o título de Mestra em Direito - Área de Concentração em constitucionalização do direito. Curso homologado pelo CNE conforme Portaria MEC n. 1364. Diploma registrado sob n. 2191, Livro 12, Folha 967, em 31/ 03/ 2016. 
18. Isso nos leva à conclusão de que, no caso em apreço, a revisão pela ABDI da pontuação da candidata vencedora, por reconsiderar a área de concentração do seu título de Mestrado e sua experiência na área, ocorreu de forma consentânea com as regras atinentes ao processo seletivo. 
CONCLUSÃO 
19. Nestes autos foi examinada denúncia sobre suposta ilegalidade na ABDI - Agência Brasileira de Desenvolvimento Industrial, relacionados ao Processo Seletivo 003/2017, contratação por prazo determinado, para o cargo de Especialista em Licitações. Conforme se depreende da análise realizada nos itens precedentes, a partir dos elementos presentes nos autos, ficou demonstrado que os alegados indícios apresentados pela denunciante não se materializaram, devendo o processo ser, de pronto, arquivado, uma vez que a revisão pela ABDI da pontuação da candidata vencedora, por reconsiderar a área de concentração do seu título de Mestrado e sua experiência, ocorreu de forma consentânea com as regras do edital.
PROPOSTA DE ENCAMINHAMENTO 
20. Ante o exposto, submete-se o processo à consideração superior propondo: 
a) conhecer parcialmente da presente denúncia, quanto à parte em que satisfaz os requisitos de admissibilidade previstos no art. 235 do RI/TCU, para, no mérito, considerá-la improcedente, em razão de que os alegados indícios apresentados pela denunciante não se materializaram; 
b) dar ciência do acórdão que vier a ser proferido, assim como do relatório e do voto que o fundamentarem, à Agência Brasileira de Desenvolvimento Industrial e à denunciante; 
c) arquivar os presentes autos, com fundamento no art. 250, inciso I, do RI/TCU.”.
É o relatório.

não há.

Não atuou

DENÚNCIA. SUPOSTAS IRREGULARIDADES RELACIONADAS A PROCESSO SELETIVO. CONTRATAÇÃO POR PRAZO DETERMINADO PARA O CARGO DE ESPECIALISTA EM LICITAÇÕES. INDÍCIOS DAS IRREGULARIDADES NÃO MATERIALIZADOS. CONHECIMENTO. IMPROCEDÊNCIA. ARQUIVAMENTO DOS AUTOS. CIÊNCIA.

DENÚNCIA (DEN)

Trata-se de denúncia em que são noticiadas supostas irregularidades praticadas pela Agência Brasileira de Desenvolvimento Industrial (ABDI) , relacionada ao Processo Seletivo 003/2017, editado nos moldes de que trata a Lei 8.745/1993, que dispõe sobre a contratação por tempo determinado para atender à necessidade temporária de excepcional interesse público, nos termos do inciso IX do art. 37 da Constituição Federal, no caso em apreço, para o cargo de Especialista em Licitações. 
2.	A denúncia preenche os requisitos de admissibilidade, nos termos regimentais, de modo que pode ser conhecida pela Corte de Contas. 
3.	O certame em questão consistiu de duas etapas, a primeira, para comprovação de Pré-Requisitos, de caráter eliminatório, e a segunda, para avaliação de títulos, de caráter classificatório, onde a Pós-Graduação valia 1 ponto, Mestrado 3 pontos, Doutorado 5 pontos e Experiência Profissional superior ao mínimo exigido (6 meses) , 1 ponto por ano até o limite de 7 anos. 
4.	O primeiro questionamento se refere ao fato de que a candidata, por ocasião da divulgação do resultado preliminar da primeira etapa, constou da lista como desclassificada. Entretanto, isso ocorreu em face da eliminação de candidatos que não haviam comprovado a pós-graduação, quando essa exigência somente estava prevista na 2ª etapa do certame (fase classificatória) , conforme consta do Comunicado nº 3, visto à peça 1, p. 23. 	
5.	Em seguida o órgão publicou o resultado preliminar das duas etapas do concurso em cuja lista a candidata surge no 3º lugar, auferindo 1 ponto da pós-graduação, 3 pontos do Mestrado e 4 pontos da experiência profissional, totalizado 8 pontos. Restaram 8 candidatos com a mesma pontuação, portanto empatados, o que ensejaria, prima facie, a realização de prova oral para o desempate, como previsto no edital. Todavia, a candidata interpôs recurso individual questionando a pontuação atribuía ao quesito Experiência Profissional.
6.	O Comunicado nº 5 espelhado à peça 1, p. 73, cuida da divulgação do resultado dos recursos interpostos, do resultado definitivo do certame e da convocação do candidato aprovado. Relativamente à Sr.ª Ana Terra Teles de Carvalho, o recurso foi deferido parcialmente. Da análise realizada, concluiu-se que “sua experiência profissional é de 25/10/2011 a 30/11/2017. Retirando-se os 6 meses para o requisito mínimo da 1ª fase do Processo Seletivo, ficará com 5 anos e 8 meses de experiência para pontuar na 2ª fase”. Assim, foi reconhecido que a candidata fazia jus a mais 1 ponto nesse quesito que, somado aos 4 já apurados, passou a contar com 5 anos, desempatando na pontuação total e alcançando o 1º lugar, o que ensejou sua convocação.
7.	A denunciante considera que o “Mestrado indicado para pontuação (3 pontos) , em nada corresponde ao cargo de Especialista em Licitações. E num maior esforço, o curso de Mestrado indicado em nada corresponde às ações da ABDI” (peça 1, p. 5) . Tal argumento, a meu sentir, não pode prosperar, haja vista que a área de licitações e contratos certamente tem correlação com o Direito Constitucional -  também fonte do Direito Administrativo -, como bem ilustra o art. 37, inciso XXI, de sorte que ABDI bem considerou a área de especialização do mestrado da candidata como correlata ao cargo pretendido. Parece-me, assim, que a revisão da pontuação, em função disso, mostrou-se acertada.  
8.	Ressalto, ainda, que a denunciante apresentou à ouvidoria da ABDI semelhante reclamação feita a esta Corte de Contas, resultante no seguinte pronunciamento: “Em atenção ao teor da denúncia apresentada pela senhora, informo que foi feita uma verificação no comprovante do curso de mestrado apresentado pela candidata Ana Terra Teles de Carvalho (fl. 459) , e constatou-se que o referido documento atende às exigências do Processo Seletivo, conforme se demonstrará a seguir: Diploma da Universidade Federal de Sergipe conferindo a candidata Ana Terra Teles de Carvalho o título de Mestra em Direito - Área de Concentração em constitucionalização do direito. Curso homologado pelo CNE conforme Portaria MEC nº 1364. Diploma registrado sob nº 2191, Livro 12, Folha 967, em 31/ 03/ 2016” (sublinhei) . 
9.	Por derradeiro, à luz dos elementos informativos que constam dos autos, considero que a denúncia formulada contra a ABDI - Agência Brasileira de Desenvolvimento Industrial, relacionada ao Processo Seletivo 003/2017, alusivo à contratação por prazo determinado para o cargo de Especialista em Licitações, deve ser conhecida mas, no mérito, improcedente, tendo em vista que ficou demonstrado que os alegados indícios apresentados pela denunciante não se materializaram.
	Ante o exposto, manifesto-me por que o Tribunal aprove o acórdão que ora submeto à deliberação deste Colegiado.
	
TCU, Sala das Sessões Ministro Luciano Brandão Alves de Souza, em 3 de julho de 2019.
AUGUSTO SHERMAN CAVALCANTI 
Relator